臺灣高雄地方法院刑事判決　　　　　　　100年度訴字第694號
公　訴　人　臺灣高雄地方法院檢察署檢察官
被　　　告　張世揚
　　　　　　張王淑惠
共同輔佐人
即被告家屬　龔玉雪
上列被告等因偽造文書等案件，經檢察官提起公訴（99年度調偵
字第180 、181 號），被告於本院準備程序中為有罪陳述，經合
議庭裁定由受命法官依簡式審判程序獨任審理，判決如下：
    主  文
張世揚、張王淑惠共同犯行使偽造私文書罪，共捌罪，各處如附
表二所示之刑，如易科罰金，均以新臺幣壹仟元折算壹日。各應
執行有期徒刑貳年，如易科罰金，均以新臺幣壹仟元折算壹日。
均緩刑肆年。
    事  實
一、張世揚及張王淑惠係夫妻關係，其等因需錢周轉，乃於民國
    95年7 月5 日，推由張世揚擔任會首，招募如附表一所示A
    、B 合會，詎張世揚及張王淑惠竟共同基於意圖為自己不法
    所有之詐欺取財與行使偽造私文書之犯意聯絡，利用各會員
    未親自前往投標及彼此間並不熟識之機會，分別於附表二之
    時間，在其等位於高雄市○○區○○路248 巷48之2 號之住
    處內主持開標，以空白紙填載如附表二所示活會會員姓名及
    出標之標息，用以偽造足以表示係由如附表二所示之活會會
    員以該標息參與競標之一定用意之投標單準私文書（均未扣
    案），再將之提示予到場瞭解開標情形之活會會員及向未到
    場未參與投標之活會會員（含遭冒用名義投標之活會會員）
    ，據以佯稱係由上開被冒標之活會會員得標等語，致使該等
    合會之活會會員均陷於錯誤，而繳交各該期之活會會款，張
    世揚及張王淑惠因此詐得如附表二所示會款共計新臺幣（下
    同）1,895,900 元（計算式詳如附表二所示），足生損害於
    附表二所示A 會、B 會之被冒標者及其他活會會員。嗣因張
    世揚及張王淑惠於98年4 月20日無預警地宣布上開A 、B 合
    會均止會，經鄭淑玫、王錦源、林茂松、陳麗華、蔡國陽、
    陳蓉、陳美香、吳秀華與其他會員相互查核詢問，始悉上
    情。
二、案經鄭淑玫、王錦源、林茂松、陳麗華、蔡國陽、陳蓉、
    陳美香、吳秀華訴由臺灣高雄地方法院檢察署檢察官偵查起
    訴。
    理  由
一、本件被告張世揚、張王淑惠所犯係死刑、無期徒刑、最輕本
    刑為3 年以上有期徒刑以外之罪，其等於準備程序中就被訴
    事實為有罪之陳述，經法官告知簡式審判程序之旨，並聽取
    公訴人及被告2 人之意見後，認為適宜由受命法官獨任進行
    簡式審判程序，依刑事訴訟法第273 條之1 第1 項規定，裁
    定由受命法官獨任進行審判程序，合先敘明。
二、上開犯罪事實，業據被告張世揚及張王淑惠於本院審理中自
    承不諱（見審訴卷第83頁、本院訴字卷第18頁第18至21行、
    同頁背面第5 行至第11行、第19頁第7 行至第21行、第49頁
    第5 至8 行第55頁第5 至8 行），並經證人鄭淑玫、王錦源
    、林茂松、陳麗華、蔡國陽、陳蓉、陳美香、吳秀華、吳
    建惠、林月華、張政宏、黃玉嬌、胡秀雀、許筱玫、陳敬錡
    、賴淑華、張福明、曾郭瑞娥、盧正瑩、林玉雲、張秀玉、
    蔡蕭、許月英、吳豐吉、龔玉雪於警詢、偵查中、審判中
    指述綦詳（見98年度他字第4128號卷〈下稱偵一卷〉第17頁
    倒數第6 行以下至第19頁第22行、第20頁倒數第6 行以下至
    第21頁第22行、第22頁倒數第6 行以下至第23頁背面第23行
    、第24頁倒數第6 行以下至第25頁第32行、第26頁倒數第6
    行以下至第27頁第5 行、第28頁倒數第6 行以下至同頁背面
    第32行、第30頁倒數第6 行以下至31頁第8 行、第32頁倒數
    第6 行以下至第33頁第25行、第50頁第8 行至53頁第13行、
    第54頁第22行至57頁第16行，98年度偵字第22652 號卷第9
    頁第5 行至第11頁第10行，99年度調偵字第180 號卷〈下稱
    偵五卷〉第17頁第4 行至第21頁第11行、第45頁第19行至46
    頁第18行、第72頁第15行至75頁第8 行、第90頁第11行至第
    93頁第5 行、第116 頁倒數第7 行以下至同頁背面第6 行、
    第117 頁倒數第7 行以下至同頁背面第7 行、第118 頁倒數
    第7 行以下至同頁背面第7 行、第119 頁倒數第7 行以下至
    同頁背面第5 行、第126 頁倒數第7 行以下至同頁背面第5
    行、第127 頁倒數第7 行以下至同頁背面第6 行、第128 頁
    倒數第7 行以下至同頁背面第3 行、第138 頁倒數第7 行以
    下至同頁背面第6 行、第143 頁第25行至第144 頁第30行）
    ，復有A 、B 組互助會名單影本、未標會員名單、合會A 、
    B 組全體會員名單及真實姓名、聯絡電話、住址對照表、A
    、B 組互助會明細表、互助會彙整資料、互助會彙整明細暨
    相關資料在卷可憑（見偵一卷第4 至5 、68頁，99年度他字
    第4157號卷第4 至7 頁，偵五卷第50至53、67至68、80至82
    、98、147 至151 、153 、159 至160 頁），足認被告2 人
    上開任意性之自白與事實相符，堪予採信。本件事證明確，
    被告2 人之上開犯行，均堪認定，應依法論科。
三、論罪、科刑
（一）按民間互助會已標取會款者（即死會），於標取會款以後
      不問何人得標，至完會止，本有向會首按時交付會款（含
      標息）之義務，是會首施以詐術，除對於活會會員有施用
      詐術，使活會會員陷於錯誤，而交付會款，成立詐欺取財
      罪外，其向已標取會款之會員，按時收取之會款，並無施
      詐或使之陷於錯誤可言，自無成立詐欺罪之餘地。次按我
      國民間互助會，係由會首招募會員參加所組成，每於標會
      時，通常由欲標取會款之會員，在空白紙條上，或僅書立
      其姓名、綽號及數字者，甚或只書寫數字而未書立其姓名
      、綽號，另以言詞等方法表示係何會員所出具者，則依習
      慣或特約均足以辨明係該會員以所書寫數字為標息金額參
      加競標之標單，自應以準私文書論（最高法院89年度臺上
      字第1319號判決意旨參照）。查本件被告在標單上偽造如
      附表二所示之會員姓名及標息數字，用以表示該競標者係
      以該標息競標之一定用意之投標單準私文書，旋即持以行
      使競標而得標，以此方式冒用如附表二所示之合會會員之
      名義得標，足生損害於遭冒標之活會會員及其他活會之會
      員，並向活會會員（含遭冒標之活會會員）詐取當次之會
      款；核其所為，係犯刑法第216 條、第220 條、210 條之
      行使偽造準私文書罪、第339 條第1 項之詐欺取財罪。被
      告等填具姓名及標息於空白紙上，偽造準私文書後復持以
      行使，其偽造準私文書之低度行為應為行使之高度行為所
      吸收，均不另論罪。被告2 人就前揭犯行，有犯意之聯絡
      及行為之分擔，為共同正犯。被告每次偽造標單後向多數
      活會會員詐取財物，侵害多數人法益，係一行為觸犯數個
      相同詐欺取財罪名，為同種想像競合犯，應依刑法第55條
      之規定，從一重處斷。被告各次之冒標行為，各係出於一
      犯意，實行一個犯罪行為，該當於行使偽造準私文書及詐
      欺取財2 個構成要件，為想像競合犯，應各從一重之行使
      偽造準私文書罪處斷。且被告等於96年10月20日所為如附
      表二編號2 、3 所示犯行，另於97年8 月20號所為附表二
      編號6 、7 所示犯行，均係於密切接近之時間及同地實施
      ，行為之獨立性極為薄弱，依一般社會健全觀念，在時間
      差距上，難以強行分開，各應視為數個舉動之接續施行，
      應合為包括之一行為予以評價，各屬接續犯之一罪。至於
      被告等如附表二所示其餘各次行使偽造準私文書之犯行，
      及上開96年10月20日、97年8 月20日所為之2 次犯行，均
      犯意各別，行為互殊，均應分論併罰。
（二）爰審酌民眾參與民間互助會，多為儲蓄或在有急需時得藉
      此籌措財源，被告等為圖己利，竟冒用會員名義參與競標
      ，詐取會款總額高達1,895,900 元，致會員受有不貲之損
      害，自應非難，然其等已與部分被害人達成和解，賠償金
      額約為該等被害人損失金額之3 成等情，有高雄市小港區
      調解委員會調解書、和解書及還款明細、收據在卷可憑（
      見偵五卷2 至5 頁、154 至158 頁，本院訴字卷第21至32
      頁），另念及被告等犯後均已坦承全部犯行，態度尚可，
      且均無前科，有臺灣高等法院被告前案紀錄表在卷可佐，
      素行尚佳，並考量其等犯罪之目的等一切情狀，分別量處
      如主文所示之刑，並定其應執行之刑，暨衡酌上情諭知如
      主文所示易科罰金之折算標準。
（三）又被告等前均未曾受有期徒刑以上刑之宣告，有臺灣高等
      法院被告前案紀錄表在卷可按，被告等於犯後均承認犯行
      ，深具悔意，業與告訴人成立和解，並已依和解條件賠償
      款項，已如前述，足認其因一時失慮初罹刑典，經此偵審
      程序及科刑教訓，當知所警惕而無再犯之虞，且被告2 人
      均年歲已高，本院綜核其情，認所宣告之刑，均以暫不執
      行為適當，爰併予宣告如主文所示之緩刑。
（四）另被告等所偽造之標單均未扣案，且業據被告張世揚供承
      未予保留（見訴字卷第18頁背面第9 至11行），衡情該等
      標單應已滅失，自不予宣告沒收；至該等標單上偽造之署
      名，亦不復存在，自無庸宣告沒收，併此敘明。
據上論斷，應依刑事訴訟法第273 條之1 第1 項、第299 條第1
項前段，刑法第28條、第210 條、第220 條第1 項、第216 條、
第339 條第1 項、第55條前段、第41條第1 項前段、第8 項、第
51條第5 款、第74條第1 項第1 款，刑法施行法第1 條之1 ，判
決如主文。
本案經檢察官賴寶合到庭執行職務。
中    華    民    國  100     年    9     月    30    日
                  刑事第四庭    法  官  葉文博
以上正本證明與原本無異。
如不服本判決應於收受判決後10日內向本院提出上訴書狀，並應
敘述具體理由。其未敘述上訴理由者，應於上訴期間屆滿後20日
內向本院補提理由書(均須按他造當事人之人數附繕本)「切勿逕
送上級法院」。
                                書記官  呂美玲
中    華    民    國  100     年    9     月    30    日
附表一
┌──┬───────┬─────┬──────┬──────┬──┐
│編號│會期日期      │每會金額  │開標日期    │開標地點    │標制│
│    │總會數（含會首│          │            │            │    │
│    │）            │          │            │            │    │
├──┼───────┼─────┼──────┼──────┼──┤
│A會 │自95年7 月5 日│10,000 元 │每月5 日；另│高雄市小港區│內標│
│    │起至98年9 月5 │          │每逢4 月、8 │平和路248 巷│    │
│    │日止，48會    │          │月、12月之20│48之2 號    │    │
│    │              │          │日加標1 次  │            │    │
├──┼───────┼─────┼──────┼──────┼──┤
│B會 │自95年7 月5 日│10,000 元 │每月5 日；另│高雄市小港區│內標│
│    │起至98年9 月5 │          │每逢4 月、8 │平和路248 巷│    │
│    │日止，48會    │          │月、12月之20│48之2 號    │    │
│    │              │          │日加標1 次  │            │    │
└──┴───────┴─────┴──────┴──────┴──┘
附表二：被告冒標之明細表
┌──┬─────┬───┬────┬─────┬────┬──────┬─────┐
│次數│冒標時間  │被冒標│ 標  金 │未標活會  │每會金額│該次詐取活會│論罪科刑  │
│    │          │會員  │        │          │        │會款（採內標│          │
│    │          │      │        │          │        │制，活會會員│          │
│    │          │      │        │          │        │繳每會金額減│          │
│    │          │      │        │          │        │去標金之金額│          │
│    │          │      │        │          │        │）          │          │
├──┼─────┼───┼────┼─────┼────┼──────┼─────┤
│ 1  │96年5 月5 │蔡國陽│1,800 元│36會（第13│10,000元│295,200 元（│張世揚、張│
│    │日（B 會第│      │        │會係冒標，│        │即〈10,000元│王淑惠共同│
│    │13會）    │      │        │實際上仍係│        │－1,800 元〉│犯行使偽造│
│    │          │      │        │活會，故計│        │×36會＝    │私文書罪，│
│    │          │      │        │算活會時不│        │295,200 元）│各處有期徒│
│    │          │      │        │予扣除）  │        │            │刑肆月，如│
│    │          │      │        │          │        │            │易科罰金，│
│    │          │      │        │          │        │            │以新臺幣壹│
│    │          │      │        │          │        │            │仟元折算壹│
│    │          │      │        │          │        │            │日。      │
│    │          │      │        │          │        │            │          │
├──┼─────┼───┼────┼─────┼────┼──────┼─────┤
│ 2  │96年10月5 │張福明│1,700 元│30會（第19│10,000元│249,000 元（│張世揚、張│
│    │日（A 會第│      │        │會係冒標，│        │即〈10,000元│王淑惠共同│
│    │19會）    │      │        │實際上仍係│        │－1,700 元〉│犯行使偽造│
│    │          │      │        │活會，故計│        │×30會＝    │私文書罪，│
│    │          │      │        │算活會時不│        │249,000 元）│各處有期徒│
│    │          │      │        │予扣除）  │        │            │刑陸月，如│
├──┼─────┼───┼────┼─────┼────┼──────┤易科罰金，│
│ 3  │96年10月5 │張福明│1,700 元│31會（第13│10,000元│257,300 元（│以新臺幣壹│
│    │日（B 會第│      │        │、19會均係│        │即〈10,000元│仟元折算壹│
│    │19會）    │      │        │冒標，實際│        │－1,700 元〉│日。      │
│    │          │      │        │上仍係活會│        │×31會＝    │          │
│    │          │      │        │，故計算活│        │257,300 元）│          │
│    │          │      │        │會時均不予│        │            │          │
│    │          │      │        │扣除）    │        │            │          │
├──┼─────┼───┼────┼─────┼────┼──────┼─────┤
│ 4  │97年3 月5 │吳秀華│1,900 元│26會（第13│10,000元│210,600 元（│張世揚、王│
│    │日（B 會第│      │        │、19、25會│        │即〈10,000元│淑惠共同犯│
│    │25會）    │      │        │均係冒標，│        │－1,900 元〉│行使偽私文│
│    │          │      │        │實際上仍係│        │×26會＝    │書罪，各處│
│    │          │      │        │活會，故計│        │210,600 元）│有徒刑肆月│
│    │          │      │        │算活會時均│        │            │如易科罰，│
│    │          │      │        │不予扣除）│        │            │以新臺壹仟│
│    │          │      │        │          │        │            │元折壹日。│
├──┼─────┼───┼────┼─────┼────┼──────┼─────┤
│ 5  │97年6 月5 │陳美香│1,900 元│23會（第13│10,000元│186,300 元（│張世揚、張│
│    │日（B 會第│      │        │、19、25、│        │即〈10,000元│王淑惠共同│
│    │29會）    │      │        │29會均係冒│        │－1,900 元〉│犯行使偽造│
│    │          │      │        │標，實際上│        │×23會＝    │私文書罪，│
│    │          │      │        │仍係活會，│        │186,300 元）│各處有期徒│
│    │          │      │        │故計算活會│        │            │刑參月，如│
│    │          │      │        │時均不予扣│        │            │易科罰金，│
│    │          │      │        │除）      │        │            │以新臺幣壹│
│    │          │      │        │          │        │            │仟元折算壹│
│    │          │      │        │          │        │            │日。      │
├──┼─────┼───┼────┼─────┼────┼──────┼─────┤
│ 6  │97年8 月20│鄭淑玫│2,000 元│18會（第19│10,000元│144,000 元（│張世揚、張│
│    │日（A 會第│      │        │、32會均係│        │即〈10,000元│王淑惠共同│
│    │32會）    │      │        │冒標，實際│        │－2,000 元〉│犯行使偽造│
│    │          │      │        │上仍係活會│        │×18會＝    │私文書罪，│
│    │          │      │        │，故計算活│        │144,000 元）│各處有期徒│
│    │          │      │        │會時均不予│        │            │刑伍月，如│
│    │          │      │        │扣除）    │        │            │易科罰金，│
├──┼─────┼───┼────┼─────┼────┼──────┤以新臺幣壹│
│ 7  │97年8 月20│鄭淑玫│2,000 元│21會（第13│10,000元│168,000 元（│仟元折算壹│
│    │日（B 會第│      │        │、19、25、│        │即〈10,000元│日。      │
│    │32會）    │      │        │29、32 會 │        │－2,000 元〉│          │
│    │          │      │        │均係冒標，│        │×21會＝    │          │
│    │          │      │        │實際上仍係│        │168,000 元）│          │
│    │          │      │        │活會，故計│        │            │          │
│    │          │      │        │算活會時均│        │            │          │
│    │          │      │        │不予扣除）│        │            │          │
├──┼─────┼───┼────┼─────┼────┼──────┼─────┤
│ 8  │97年9 月5 │王錦源│1,800 元│21會（第13│10,000元│172,200 元（│張世揚、張│
│    │日（B 會第│      │        │、19、25、│        │即〈10,000元│王淑惠共同│
│    │33會）    │      │        │29、32、33│        │－1,800 元〉│犯行使偽造│
│    │          │      │        │會均係冒標│        │×21會＝    │私文書罪，│
│    │          │      │        │，實際上仍│        │172,200 元）│各處有期徒│
│    │          │      │        │係活會，故│        │            │刑參月，如│
│    │          │      │        │計算活會時│        │            │易科罰金，│
│    │          │      │        │均不予扣除│        │            │以新臺幣壹│
│    │          │      │        │）        │        │            │仟元折算壹│
│    │          │      │        │          │        │            │日。      │
├──┼─────┼───┼────┼─────┼────┼──────┼─────┤
│ 9  │98年1 月5 │陳蓉│2,100 元│17會（第13│10,000元│134,300 元（│張世揚、張│
│    │日（B 會第│      │        │、19、25、│        │即〈10,000元│王淑惠共同│
│    │38會）    │      │        │29、32、33│        │－2,100 元〉│犯行使偽造│
│    │          │      │        │、38 會 均│        │×17會＝    │私文書罪，│
│    │          │      │        │係冒標，實│        │134,300 元）│各處有期徒│
│    │          │      │        │際上仍係活│        │            │刑參月，如│
│    │          │      │        │會，故計算│        │            │易科罰金，│
│    │          │      │        │活會時均不│        │            │以新臺幣壹│
│    │          │      │        │予扣除）  │        │            │仟元折算壹│
│    │          │      │        │          │        │            │日。      │
├──┼─────┼───┼────┼─────┼────┼──────┼─────┤
│ 10 │98年4 月5 │陳麗華│2,100 元│10會（第19│10,000元│79,000元（即│張世揚、張│
│    │日（A 會第│      │        │、32、41  │        │〈10,000 元 │王淑惠共同│
│    │41會）    │      │        │會均係冒標│        │－2,100 元〉│犯行使偽造│
│    │          │      │        │，實際上仍│        │×10 會 ＝  │私文書罪，│
│    │          │      │        │係活會，故│        │79,000 元） │各處有期徒│
│    │          │      │        │計算活會時│        │            │刑貳月，如│
│    │          │      │        │均不予扣除│        │            │易科罰金，│
│    │          │      │        │）        │        │            │以新臺幣壹│
│    │          │      │        │          │        │            │仟元折算壹│
│    │          │      │        │          │        │            │日。      │
├──┼─────┴───┴────┴─────┴────┴──────┴─────┤
│備註│1.被詐欺之活會人數之計算方式：                                              │
│    │  【總會數－得標期數（原應有死會人數）＋該次遭冒標會員人數＋歷次已被冒標活會│
│    │  會員人數】                                                                │
│    │2.詐得之合會會款之計算方式：                                                │
│    │  【被詐欺之活會人數×會款】                                                │
│    │3.共計詐得1,895,900元。                                                     │
└──┴──────────────────────────────────────┘
附錄本案論罪科刑法條全文
中華民國刑法第210條
（偽造變造私文書罪）
偽造、變造私文書，足以生損害於公眾或他人者，處 5 年以下有
期徒刑。
中華民國刑法第216條
（行使偽造變造或登載不實之文書罪）
行使第210 條至第215 條之文書者，依偽造、變造文書或登載不
實事項或使登載不實事項之規定處斷。
中華民國刑法第220條
（準文書）
在紙上或物品上之文字、符號、圖畫、照像，依習慣或特約，足
以為表示其用意之證明者，關於本章及本章以外各罪，以文書論
。
錄音、錄影或電磁紀錄，藉機器或電腦之處理所顯示之聲音、
影像或符號，足以為表示其用意之證明者，亦同。
中華民國刑法第339條
（普通詐欺罪）
意圖為自己或第三人不法之所有，以詐術使人將本人或第三人之
物交付者，處5 年以下有期徒刑、拘役或科或併科1 千元以下罰
金。
以前項方法得財產上不法之利益或使第三人得之者，亦同。
前二項之未遂犯罰之。